最高法院刑事判決　　　　　　九十六年度台上字第一四三八號
上　訴　人　台灣高等法院台南分院檢察署檢察官
被　　　告　甲○○
上列上訴人因被告公共危險案件，不服台灣高等法院台南分院中
華民國九十三年九月九日第二審更審判決（九十三年度上更(一)字
第二七二號，起訴案號：台灣台南地方法院檢察署八十九年度營
偵字第一三０九號），提起上訴，本院判決如下：
    主  文
原判決撤銷，發回台灣高等法院台南分院。
    理  由
本件原判決以公訴意旨略謂：被告甲○○罹患精神分裂異常病症
，為精神耗弱之人，因懷疑被害人鄰居丙○說其壞話，擬予教訓
，於民國八十九年八月十日上午三時許，明知丙○所住台南縣新
營市○○路四巷十三號房屋係現供人使用之住宅（分為二間，西
側為ＲＣ造房屋，東側為早期日式民宅），竟以現場撿拾之火柴
，引火點燃該建物窗戶內塑膠袋、鞋櫃等處，因而起火燃燒，延
燒至東側供堆放雜物所用之木造倉庫，及隔鄰即同路、巷十五號
另被害人侯凱元所有供居住使用之木造房屋，致丙○住處ＲＣ造
房屋窗戶遭火勢燒損，其東側木造倉庫及侯凱元所有木造房屋全
部燒燬，致生公共危險，因認被告涉有刑法第一百七十三條第一
項之公共危險罪嫌云云。經審理結果，認為不能證明被告犯罪，
乃撤銷第一審之科刑判決，改判諭知被告無罪。固非無見。
惟查：(一)、證據之取捨及證明力之判斷，雖屬事實審法院自由判
斷之職權，但此項職權之行使，仍應受經驗法則與論理法則之支
配，否則即難認適法，此觀刑事訴訟法第一百五十五條第一項規
定自明。又供述證據，前後雖稍有差異或矛盾，事實審法院非不
可本於經驗法則，斟酌其他情形，作合理之比較，定其取捨，若
其基本事實之陳述與真實性無礙時，仍非不得予以採信，非謂一
有不符或矛盾，即認其全部皆為不可採信。系爭火災現場勘查紀
錄及原因判斷記載：「起火處：……(2)民治路（四巷）十三號木
造房屋南側有一間以木質支柱為主，屋頂覆以塑膠浪板的簡易遮
雨棚，其屋頂部分受熱後，大致已燒失，遮雨棚北側木質支柱受
熱後，南側已碳化剝落，北側則僅碳化，尚未剝落；遮雨棚南側
支架，則僅北側受熱燻黑、碳化，南側尚保留有木材原色。顯示
其火流方向，係由遮雨棚下方雜物堆往南、北兩方向延燒。……
(4)查看現場發現……（同上號）磚造住宅（之）一樓西側窗戶、
南側騎樓下鞋櫃及南側紗門，均有獨立之起火處。綜合以上所述
，……起火處至少有四處……」，「（後）三個獨立之起火處，
均發現塑膠物品燃燒物」，「研判起火原因，以人為因素致引起
火災的可能性最大」（見警卷第十一、十二頁），內政部消防署
火災證物鑑定報告認上揭塑膠物品燃燒物中，「發現……均未含
有石油類促燃劑」（見警卷第二十頁），現場照片顯示上揭後三
處獨立起火點，均僅有燻黑或破洞，而未完全燃燒引致大火，已
自行熄滅之情形（見警卷第三十三至三十七頁），似與被告在警
局初詢時所供：「我於凌晨至民治路四巷十三號時，於地面撿到
一盒火柴盒，便將手伸進窗戶內，拿出火柴點燃屋內塑膠袋，但
是否有點燃，我不知道，……我猜想應該是沒有點燃」（見警卷
第一頁背面、第二頁正面），於警局複詢時，另坦承：「（問：
本分局於今（十一）日下午十五時許，帶同你到新營市○○路四
巷十三號門口處，該住宅大門旁之木製鞋櫃有遭人點火之痕跡，
是你縱火的嗎？）是的」，「我是由該住宅旁之窗戶引火到該鞋
櫃的」，「（問：你是先點燃窗戶，再引火到該住宅門前之鞋櫃
嗎？）是的」，「我先以火柴棒用塑膠袋點燃窗戶處，再以塑膠
袋引火，拿到該門前鞋櫃處放火」（見警卷第三頁背面、第四頁
正面）各等語，關於獨立點火及點火位置與以塑膠物質為燃媒等
基本事實，悉相符合，放火後未起燃部分，似亦不相齟齬。被告
在偵查中固以警詢刑求為辯（見偵查卷第十一頁正、背面），然
在第一審時，則似改採有罪答辯之方式（見第一審卷第十三、二
十七頁），原判決僅以現場履勘認為上揭窗戶裝有紗窗，外有鐵
欄杆，根本無法伸手入內，且據丙○稱：當時窗戶內部下方未置
任何物品等語，判斷被告所言將手伸進窗戶內，點燃屋內塑膠袋
一節，「核與事證不符」，乃認其自白（包括引火燃燒鞋櫃部分
）全不可信（見原判決第四頁倒數第一至四行、第五頁第一、二
行），其採證是否符合證據法則？非無詳加研酌之餘地。尤以原
判決既採納台南縣消防局火災原因報告書，所載起火處至少四處
，分別有如上述，復採信丙○、侯凱元所稱：「係由十三號木造
房屋東側遮雨棚下方雜物堆燃燒所波及」等語（見原判決第五頁
第三至八行），前者乃認起火處各相獨立者，「至少四處」，後
者則謂火災僅由一處引起而延至四處，難認無判決理由矛盾之違
誤。(二)、與待證事實有重要關係，且於公平正義維護攸關之事項
，雖經調查，倘尚非明瞭者，即與未經調查無異，遽行判決，仍
有應於審判期日調查之事項而未予調查之違法。被告之精神鑑定
書載有：「八十二年六月之後，……斷續出現指使他的幻聽、被
害妄想、對家人及鄰居的暴力行為，……八十九年過年後，即不
規則服藥，擔心有人要陷害他、下毒謀殺他，幻聽內容多為有人
要從圍牆跳進來害他等，本案案發之前約兩週，王員因為症狀干
擾，而完全拒服藥物，……自稱知道縱火者是誰，但不願說出他
人之名字，因為要有道義，……認為鄰居許女（按指丙○）常在
左鄰右舍說王員壞話，王員對此非常氣憤。……精神科診斷為『
妄想型精神分裂病』及「邊緣型智能障礙』，……本次鑑定，王
員仍有明顯的被害妄想，及退化行為，故目前應是處於精神分裂
症的殘餘期。而王員由於智力原本即較一般人差（總智商七十）
，解決問題能力不足，情緒易被挑起，較一般人容易出現衝動的
行為，再加上王員精神症狀持續，疑心及妄想並未完全消失，受
幻聽及關係意念……之影響，更容易發生衝動自衛之行為……」
（見偵查卷第三十三至三十七頁），被告之父王德甫且直陳火災
發生「當時甲○○情緒很亂，我看不對勁，有給他服藥，我當時
疲勞，他是否趁機暫時離開，我不清楚，……我家距火災現場約
二百公尺」（見偵查卷第十二頁正面），似均證明被告精神有障
礙，且有出現反社會行為之可能；承辦警員沈文賢既供證：被告
係於到案之初，即坦承放火（見原審上訴卷第六十一頁），檢察
官就該警局初詢錄音帶勘驗結果，認其「內容，與八十九年八月
十日二十二時三十分被告警詢筆錄大致相符，詢問之警方人員語
氣和善，並無施以強暴、脅迫等不正方法之內容」（見偵查卷第
四十三頁背面），王德甫復謂：被告在接受警員複詢時，伊有陪
同在場等語（見原審上訴卷第六十三頁），則被告所為警詢刑求
說，似難遽信；然本件放火屬公共危險案，對於社會安全甚具危
害，侯凱元之子乙○○供稱其屋遭焚燬，損失約新台幣二百萬元
，迄未獲賠償或慰問（見原審上訴卷第四十八頁），足見實害不
輕，攸關社會安全防衛與公平正義維護，自有再就被告之警詢錄
音帶內容予以勘驗，針就其所供關於「將手伸進窗戶內，拿出火
柴點燃屋內塑膠袋」一節，是否確與口述內容完全吻合？所言「
窗戶」一詞，究指鐵窗或紗窗？均有詳加調查之必要性，原審未
遑根究明白，遽行判決，應認有證據調查職責未盡之違失。以上
，或為檢察官上訴意旨所指摘，或屬本院得依職權調查之事項，
應認原判決仍具有撤銷發回更審之原因。再刑法關於精神狀態之
責任能力規定已經修正，更審時允宜注意及之，附此指明。
據上論結，應依刑事訴訟法第三百九十七條、第四百零一條，判
決如主文。
中　　華　　民　　國　九十六　年    三　  月  二十二　日
                      最高法院刑事第七庭
                          審判長法官  張　淳　淙
                                法官  劉　介　民
                                法官  張　春　福
                                法官  洪　昌　宏
                                法官  蔡　彩　貞
      本件正本證明與原本無異
                                      書  記  官
中　　華　　民　　國　九十六　年    三　  月  二十六　日
                                                    Ｍ
